【裁判字號】    95,訴,632
【裁判日期】    950524
【裁判案由】    損害賠償
【裁判全文】
臺灣臺中地方法院民事判決               95年度訴字第632號
原      告  丁○○
            丙○○○
共      同
訴訟代理人  乙○○
被      告  戊○○
訴訟代理人  甲○○
上列原告因被告過失致死刑事案件，提起附帶民事訴訟（95年度
交附民字第12號），經刑事庭裁定移送民事庭審理，於民國95年
5月9日言詞辯論終結，本院判決如下：
    主      文
被告應給付原告丁○○新臺幣貳拾貳萬貳仟捌佰捌拾陸元伍角，
應給付原告丙○○○參拾伍萬參仟壹佰伍拾參元伍角，及均自民
國九十五年二月十一日起至清償日止，按週年利率百分之五計算
之利息。
原告其餘之訴駁回。
訴訟費用由被告負擔二十五分之四；原告丁○○負擔二十五分之
十；原告丙○○○負擔二十五分之十一。
本判決原告勝訴部分於原告丁○○、丙○○○分別以新臺幣柒萬
元、新臺幣壹拾壹萬元供擔保後，各得假執行。但被告如分別以
新臺幣貳拾貳萬貳仟捌佰捌拾陸元伍角、新臺幣參拾伍萬參仟壹
佰伍拾參元伍角依序為原告丁○○、丙○○○預供擔保後，得免
為假執行。
原告其餘假執行之聲請駁回。
    事實及理由
一、原告起訴主張：被告戊○○於民國93年12月23日上午，騎乘
    車牌 KBM-656號重機車，沿臺中縣豐原市○○路由南往北方
    向行駛。於同日上午 7時55分許，途經臺中縣豐原市○○路
    與圳寮路設有閃光黃燈之交岔路口時，適有陳宜伶騎乘車牌
    TJX-030 號輕機車，沿台中縣豐原市○○路由東往西方向駛
    抵上開路口（圳寮路方向設有閃光紅燈），因被告於下坡路
    段未減速行駛，亦未注意車前狀況，致被告所騎機車之車頭
    撞擊陳宜伶之機車左後車身，陳宜伶因而受有頸椎閉鎖性骨
    折、膝、腿（大腿除外）及足踝開放性傷口、頸椎外傷性動
    脈瘤、右鎖骨下動脈創傷性動脈瘤等傷害，經送醫診療，因
    右鎖骨下動脈創傷性動脈瘤破裂導致失血性休克，於94年 2
    月 2日20時40分許不治死亡。是被告就本件車禍之發生，應
    負全部過失責任，其因過失不法侵害陳宜伶之生命，自應負
    損害賠償責任。原告丁○○、丙○○○為陳宜伶之父母，爰
    依民法第191條之2、第192條第1項、第2項、第194條等侵權
    行為之法律關係，請求被告賠償原告2人醫療費用各4,415元
    、殯葬費各68,150元、精神慰撫金各 1,000,000元，另賠償
    原告丁○○扶養費486,633元；賠償原告丙○○○扶養費703
    ,745元等語。並聲明：(一)被告應給付原告丁○○ 1,559,198
    元；給付原告丙○○○ 1,776,310元，及均自起訴狀繕本送
    達被告翌日（即95年 2月11日）起至清償日止，按週年利率
    5%計算之利息。(二)願供擔保為假執行之宣告。
二、被告則以：本件被害人陳宜伶係因右鎖骨下動脈創傷性動脈
    瘤，兩度接受心導管手術置放覆膜式動脈支架，造成右鎖骨
    下動脈創傷性動脈瘤破裂致死，與本件車禍之發生，無相當
    因果關係。且陳宜伶於93年12月23日急診住院至同年月30日
    出院時，診斷證明書上並未提及併發頸椎外傷性動脈瘤及頸
    椎蜘蛛網膜下囊腫併頸椎變形，是陳宜伶非因本件車禍造成
    右鎖骨下動脈創傷性動脈瘤之傷害。又陳宜伶於案發當時，
    沿台中縣豐原市○○路由東往西方向駛抵圳寮路與中山路口
    ，疏未注意車前狀況，及依閃光紅燈之指示，先行停車讓幹
    道車優先通過後，再繼續前進，致發生本件車禍，是陳宜伶
    對於損害之發生，與有過失，且其對本件肇事之過失程度，
    顯然大於被告，被告最多僅應負5分之2之過失責任，是扣除
    強制汽車責任保險金後，被告已毋庸再賠償原告。另被告既
    無恆產，又無固定職業，平日靠打零工維生，經濟窘困，是
    兩造均非高所得者，原告2人各請求精神慰撫金1,000,000元
    ，顯然過高等語，資為抗辯。並聲明：(一)原告之訴及假執行
    之聲請均駁回。(二)如受不利之判決，願供擔保免為假執行
    。
三、下列事實為兩造所不爭執，並有道路交通事故證明書、現場
    圖、診斷證明書、臺灣臺中地方法院檢察署相驗屍體證明書
    、醫療費用收據、殯葬規費繳款書、豐原市公所收入繳款書
    、治喪合約書、戶籍謄本、92年家庭收支調查報告節本為證
    ，復經本院調取臺灣臺中地方法院檢察署94年度相字第 200
    號相驗卷宗（下稱相驗卷宗）、94年度偵字第6364號偵查卷
    宗、本院94年度交易字第 250號刑事卷宗（下稱本院刑事卷
    宗）查明無誤，自可信為真正，本院採為裁判之基礎：
  （一）被告戊○○於93年12月23日上午，騎乘車牌 KBM-656號
        重機車，沿臺中縣豐原市○○路由南往北方向行駛。於
        同日上午 7時55分許，途經臺中縣豐原市○○路與圳寮
        路設有閃光黃燈之交岔路口時，本應注意汽車行駛至交
        岔路口，應遵守燈光號誌之指示，而閃光黃燈表示「警
        告」，車輛應減速接近，注意安全，小心通過，且行車
        速度應依標誌或標線之規定，並應注意車前狀況，隨時
        採取必要之安全措施，而依當時天候晴、為日間自然光
        線、路面乾燥無缺陷、無障礙物、視距良好等客觀情形
        ，均無不能注意之特別情事，竟疏未注意而貿然以50至
        60公里左右之時速超速駕車前行（當地時速限制為50公
        里）。適有陳宜伶騎乘車牌 TJX-030號輕機車，沿臺中
        縣豐原市○○路由東往西方向駛抵上開路口（圳寮路方
        向設有閃光紅燈），亦疏未注意車前狀況，及依閃光紅
        燈之指示先行停車讓幹道車優先通過後再繼續前進。被
        告見狀避煞不及，致其所騎機車之車頭與陳宜伶之機車
        左後方發生碰撞，陳宜伶因而受有頸椎閉鎖性骨折、膝
        、腿（大腿除外）及足踝開放性傷口、頸椎外傷性動脈
        瘤、右鎖骨下動脈創傷性動脈瘤等傷害，經送醫診療，
        因右鎖骨下動脈創傷性動脈瘤破裂導致失血性休克，於
        94年2月2日20時40分許不治死亡。
  （二）原告丁○○為陳宜伶之父，31年11月21日出生，於陳宜
        伶死亡時，尚有餘命以15年計。原告丙○○○為陳宜伶
        之母，38年10月27日出生，於陳宜伶死亡時，尚有餘命
        以25年計。本件扶養費用依照92年度台中縣家庭收支平
        均消費支出即 629,542元，除以平均每戶人數即3.69人
        ，作為計算基礎。
  （三）原告為陳宜伶支出醫藥費用 8,830元、殯葬之必要費用
        136,300元。
  （四）原告2人除陳宜伶外，尚有其他3名成年子女陳孟君、乙○○、陳佳穗。陳宜伶應負擔原告2人之扶養費比例為4
        分之1。
  （五）原告已領取強制汽車責任保險金 1,425,265元，此項金
        額應自原告得請求被告賠償之數額扣除。
四、本件訴訟之爭點：
  （一）陳宜伶之死亡與系爭車禍所造成之傷害，是否有相當之
        因果關係？
  （二）如被告應負侵權行為損害賠償責任，則原告 2人各得請
        求之扶養費數額為何？
  （三）如被告應負侵權行為損害賠償責任，則原告 2人各得請
        求之精神慰撫金數額為何？
  （四）陳宜伶就系爭車禍之發生與有過失而應減輕被告之賠償
        金額為何？
五、得心證之理由：
  （一）被害人陳宜伶係因右鎖骨下動脈創傷性動脈瘤破裂，致
        失血性休克而死亡，有中國醫藥大學附設醫院診斷證明
        書、臺灣臺中地方法院檢察署相驗屍體證明書可證。是
        本件所爭執者厥為，被害人陳宜伶之右鎖骨下動脈創傷
        性動脈瘤之傷害是否係因本件車禍所導致？其死亡之結
        果與本件車禍間是否具有相當因果關係？經查：被害人
        陳宜伶於系爭車禍發生後，經送往行政院衛生署豐原醫
        院急診住院，其診查結果，認被害人陳宜伶受有頸椎閉
        鎖性骨折之傷害，另有頸椎蜘蛛網膜下囊腫併頸椎變形
        ，經聽診後發現有動脈交通之雜音，再安排血管攝影，
        疑似有外傷性血管瘤及血管異常（動靜脈交通）等情，
        有該醫院94年 7月13日豐醫歷字第0940004695號函及病
        歷影本附於本院刑事卷宗可憑。另依本院刑事庭向中國
        醫藥大學附設醫院函查結果，據覆稱：「右鎖骨下假性
        動脈瘤之生成多與創傷有關，由發生時間關聯來推測，
        極有可能為車禍所造成之後遺症，假性動脈瘤會持續膨
        脹，並隨時有破裂之危險；被害人死因為動脈瘤破裂，
        雖假性動脈瘤之生成多肇因於創傷所導致之血管裂傷，
        但仍無法據以斷定車禍與死亡之直接因果關係」等語，
        有該醫院94年 7月14日院歷字第0940702605號函附之病
        情說明在本院刑事卷宗可佐。足見被害人陳宜伶所受右
        鎖骨下動脈創傷性動脈瘤之傷害，確因本件車禍所導致
        。本院刑事庭為求慎重，乃函調被害人陳宜伶生前於行
        政院衛生署豐原醫院及中國醫藥大學附設醫院之完整病
        歷資料，送請法務部法醫研究所進行死因鑑定，據該所
        出具之鑑定書載明「案情簡述」：陳宜伶於車禍發生後
        ，送到行政院衛生署豐原醫院住院，當初懷疑有第2至4
        頸椎骨折，情況穩定後於93年12月30日出院，然因車禍
        後陳宜伶之後右頸即有腫脹且有脈博感(9乘5公分)，復
        於94年2月1日至中國醫藥大學附設醫院就診，經診斷在
        右側頸動脈有假性動脈瘤而住院，且因此瘤會出血 (有
        洞)，雖經植入2條支架仍無法止血，於94年2月2日不治
        死亡等語。其「鑑定結果」則為：由所附病歷所有症狀
        似在車禍後才發現，則車禍所引起之假性動脈瘤或動脈
        管需要首先考慮，此種可能性則死者死亡和先前車禍
        有因果關係（直接性）存在，但因未能解剖故無法將原
        本即以無症狀來表現之血管異常可能性完全排除等語，
        有法務部法醫研究所 (94)醫鑑字第2166號法醫文書審
        查鑑定書在本院刑事卷宗可憑。是以被害人陳宜伶死後
        雖未進行解剖據以確認死因，然依其生前就醫紀錄所呈
        現之身體狀況觀察，該右鎖骨下動脈創傷性動脈瘤係於
        本件車禍創傷後所增生，且因破裂而造成失血性休克死
        亡，益證被害人陳宜伶所受右鎖骨下動脈創傷性動脈瘤
        之傷害，確因系爭車禍所導致，且其死亡之結果與系爭
        車禍所造成之上開傷害間，具有相當之因果關係。
  （二）汽車行駛至交岔路口，應遵守燈光號誌之指示。行車速
        度，依速限標誌或標線之規定，無標誌或標線者，行車
        時速不得超過50公里。汽車行駛時，駕駛人應注意車前
        狀況，並隨時採取必要之安全措施。閃光黃燈表示「警
        告」，車輛應減速接近，注意安全，小心通過。道路交
        通安全規則第 102條第1項第1款、第93條第1項第1款、
        第94條第3項、道路交通標誌標線號誌設置規則第211條
        第1項第1款分別定有明文。又本件車禍路段之速限為50
        公里，有交通事故調查報告表在相驗卷宗可憑。是被告
        騎駛機車本應依循前揭交通安全及速限之規定，在通過
        設有閃光黃燈之路段，更應注意減速慢行，小心通過，
        且當時天候晴、路面乾燥無缺陷、視距良好，亦有上開
        交通事故調查報告表可佐，顯見被告並無不能注意之特
        別情事，其竟疏於注意車前狀況及減速接近路口，仍貿
        然以50至60公里之時速，超速行駛，致與被害人陳宜伶
        騎乘之機車發生碰撞，則被告就本件車禍之發生，自應
        負過失之責任。
  （三）因故意或過失，不法侵害他人之權利者，負損害賠償責
        任。汽車、機車或其他非依軌道行駛之動力車輛，在使
        用中加損害於他人者，駕駛人應賠償因此所生之損害。
        不法侵害他人致死者，對於支出醫療及增加生活上需要
        之費用或殯葬費之人，亦應負損害賠償責任。被害人對
        於第三人負有法定扶養義務者，加害人對於該第三人亦
        應負損害賠償責任。不法侵害他人致死者，被害人之父
        母、子女及配偶，雖非財產上之損害，亦得請求賠償相
        當之金額。民法第184第1項前段、第191條之2前段、第
        192條第1項、第2項、第194條分別定有明文。本件被告
        過失肇事，致被害人陳宜伶死亡，原告丁○○、丙○○○為陳宜伶之父母，業如前述，則被告自係因過失不法
        侵害被害人陳宜伶之生命，且該損害與被告之過失行為
        間，有相當之因果關係，揆諸前揭法律規定，被告即應
        負賠償責任。是原告基於侵權行為之法律關係，請求被
        告賠償醫療費用、殯葬費用、扶養費、慰撫金，自屬有
        據。茲就原告各項請求，是否應予准許，分述如下：
      １、醫療費用部分：原告主張為被害人陳宜伶支出醫療費
          用共8,830元，為被告所不爭執，是原告2人各請求被
          告賠償4,415元，洵屬有據。
      ２、殯葬費用部分：原告主張被害人陳宜伶死亡後，由其
          支付之殯葬費用共 136,300元，為被告所不爭執，是
          原告2人各請求被告賠償68,150元，亦屬有據。
      ３、扶養費部分：依民法第1117條規定，直系血親尊親屬
          受扶養權利，雖不以無謀生能力為必要，但仍須以不
          能維持生活為限。本件原告丁○○係31年11月 2日出
          生，年63歲，偶有老年失憶，而原告陳許月女係38年
          10月27日出生，年56歲，因原告丁○○患老年失憶，
          需由其在家看護等情，為被告所不爭執。又原告陳煜
          雄名下僅有房屋2筆（面積分為30.54、171.80平方公
          尺）、土地1宗（面積136平方公尺），93年度無所得
          資料，92年度之股利、利息等所得總額 1萬餘元；原
          告丙○○○名下則有車齡逾13年之汽車1輛，投資6萬
          餘元，93年度之股利、利息等所得總額9萬餘元，惟2
          人均無工作所得收入，有稅務電子閘門財產所得調件
          明細表可佐，堪認原告均無法以自己財產或自己之勞
          動力維持生活，則依上開法律規定，自有受其直系血
          親卑親屬扶養之權利。查原告共有 4名成年子女，故
          被害人陳宜伶對於原告所負之扶養義務應為4分之1，
          為兩造所不爭執。又兩造同意原告丁○○之餘命以15
          年計算，原告丙○○○之餘命以25年計算，其扶養費
          依照92年度台中縣家庭收支平均消費支出即 629,542
          元，除以平均每戶人數即3.69人，作為計算基礎。另
          原告請求被告一次賠償將來之扶養費用，自應扣除中
          間利息，方為公平。是依霍夫曼計算法扣除中間利息
          （第 1年不扣除），原告丁○○得一次請求被告賠償
          之扶養費為 486,633元（629542÷3.69×11.0000000
          ÷4＝ 486633，小數點以下四捨五入）；原告陳許月
          娥得一次請求被告賠償之扶養費為703,745元（62954
          2÷3.69×16.0000000÷4＝703745，小數點以下四捨
          五入)。
      ４、慰撫金部分：父母對於子女之生命、情感無法以金錢
          價值衡量，是喪子者之非財產上損害數額之酌定，自
          應斟酌加害行為、加害人及被害父母之身分、地位、
          家庭經濟能力，暨被害父母所受痛苦之程度等一切情
          狀。本件原告為被害人陳宜伶之父母，晚年喪女，白
          髮人送黑髮人，精神上之痛苦，顯屬鉅大。爰審酌原
          告 2人均國小畢業，原告丁○○曾從事鐵窗工人，年
          逾60，偶有老年失憶症，原告丙○○○為家庭主婦，
          現需從旁照料原告丁○○，其 2人均無工作所得，原
          告丁○○名下有房屋2筆、土地1宗，93年度無所得資
          料，92年度之股利、利息等所得總額 1萬餘元；原告
          丙○○○名下有車齡逾13年之汽車1輛，投資6萬餘元
          ，93年度之股利、利息等所得總額 9萬餘元；被告係
          國中學歷，目前以臨時工為業，收入不穩定，93年度
          所得為38萬餘元、92年度所得為18萬元，名下無不動
          產，僅有車齡逾15年之汽車 1輛（詳參卷附兩造之稅
          務電子閘門財產所得調件明細表），並參酌兩造之年
          齡、身分、地位、經濟能力，暨被告因超速且未注意
          車前狀況而肇事，致被害人死亡等一切情狀，認原告
          2人各請求慰撫金1,000,000元，應屬適當。
      ５、以上合計原告丁○○得請求賠償之金額為 1,559,198
          元（4415＋68150＋486633＋0000000＝ 0000000）；
          原告丙○○○得請求賠償之金額為1,776,310元（441
          5＋68150＋703745＋0000000＝0000000）。
  （四）損害之發生或擴大，被害人與有過失者，法院得減輕賠
        償金額，或免除之，民法第217條第1項定有明文。本件
        交通事故，被告之過失責任係行經閃光黃燈之路口，未
        減速接近，反而超速行駛，且未注意車前狀況。惟被害
        人陳宜伶行經閃光紅燈之路口，未依道路交通標誌標線
        號誌設置規則第 211條第1項第2款之規定，減速接近，
        先停止於交岔路口前，讓幹道車優先通行後認為安全時
        ，方得續行，且未注竟車前狀況，當亦與有過失。惟肇
        事當時係被告所騎機車之車頭與陳宜伶之機車左後方發
        生碰撞，有被告及被害人陳宜伶之道路交通事故談話紀
        錄表、道路交通事故現場圖、照片等附於相驗卷宗可憑
        。是本院斟酌兩造前開之過失程度及碰撞情形，認被告
        應負60%之過失責任；被害人陳宜伶則有40%之過失責任
        。從而，被告應負賠償之金額，自應按被害人陳宜伶過
        失之比例減輕 40%，即原告丁○○得請求賠償之金額為
        935,519元〔0000000×(100%－40%)＝ 935519，小數點
        以下四捨五入〕；原告丙○○○得請求賠償之金額則為
        1,065,786元〔0000000×(100%－40%)＝0000000，小數
        點以下四捨五入〕。
  （五）保險人依強制汽車責任保險法規定所為之保險給付，視
        為被保險人損害賠償金額之一部分；被保險人受賠償請
        求時，得扣除之。94年2月5日修正公布強制汽車責任保
        險法第32條（即修正前第30條，其規範意旨相同）定有
        明文。經查，原告 2人自認已受領因被害人陳宜伶車禍
        死亡之強制汽車責任保險給付 1,425,265元，則依前開
        說明，原告所受領之保險金即每人 712,632.5元，應視
        為被告損害賠償金額之一部分，自應由原告所得請求之
        賠償範圍內扣除。是本件原告丁○○可向被告請求賠償
        之損害數額為222,886.5元（000000－000000.5＝22288
        6.5)；原告丙○○○可向被告請求賠償之損害數額為35
        3,153.5元（0000000－000000.5＝353153.5）。
  （六）給付有確定期限者，債務人自期限屆滿時起，負遲延責
        任。給付無確定期限者，債務人於債權人得請求給付時
        ，經其催告而未為給付，自受催告時起，負遲延責任。
        其經債權人起訴而送達訴狀，或依督促程序送達支付命
        令，或為其他相類之行為者，與催告有同一之效力。民
        法第 229條第1項、第2項定有明文。又遲延之債務，以
        支付金錢為標的者，債權人得請求依法定利率計算之遲
        延利息。但約定利率較高者，仍從其約定利率。應付利
        息之債務，其利率未經約定，亦無法律可據者，週年利
        率為百分之五。民法第233條第 1項、第203條亦有明文
        。本件原告對被告之損害賠償債權，核屬無確定期限之
        給付，自應經原告之催告而未為給付，被告始負遲延責
        任。是原告請求自起訴狀繕本送達被告翌日即95年2月1
        1日（參卷內送達證書）起，按週年利率 5%計算之法定
        遲延利息，核無不合。
  （七）綜上所述，原告 2人依侵權行為之法律關係，請求被告
        給付原告丁○○222,886.5元；給付原告丙○○○353,1
        53.5元，暨均自95年 2月11日起至清償日止，按週年利
        率5%計算之法定遲延利息，即屬正當，應予准許。其逾
        此部分之請求，為無理由，應予駁回。
六、兩造分別陳明願供擔保聲請宣告假執行或免為假執行，關於
    原告勝訴部分，經核均無不合，爰各酌定相當擔保金額宣告
    之。至於原告敗訴部分，其假執行之聲請即無宣告之依據，
    應併予駁回。
七、據上論結，本件原告之訴為一部有理由，一部無理由，依民
    事訴訟法第79條、第390條第2項、第392條第2項，判決如主
    文。
中    華    民    國    95    年    5     月    24    日
                  民事第四庭    法  官  張恩賜
以上正本係照原本作成。
如對本判決上訴，須於判決送達後20日內向本院提出上訴狀（須
附繕本）。
中    華    民    國    95    年    5     月    24    日
                                書記官


司法院資訊處製作；財團法人民間司法改革基金會備份。
